臺灣高等法院臺中分院刑事判決　　　　　　　　　九十二年度上訴字第一七四九號
　　上　訴　人
　　即　被　告　丙○○
　　選任辯護人　宋耀明
　　　　　　　　榆政
　　　　　　　　李彥欣
右上訴人因業務過失致死案件，不服臺灣台中地方法院九十一年度訴字第二一六○號
中華民國九十二年七月二十三日第一審判決（起訴案號：臺灣台中地方法院檢察署九
十一年度偵字第六七○三號），提起上訴，本院判決如左：
      主  文
原判決撤銷。
丙○○無罪。
      事  實
一、公訴意旨以：丙○○係任職安晶股份有限公司（以下稱安晶公司），就該公司所
    承包「臺中市政府中山公園日月湖之湖水整治及處理系統工程」，負責機器設置
    及工地安全維護等工作，為執行業務之人，明知淨水設備等器材係以使用電源為
    動力，並裝設於湖中，安裝前除應詳細檢測有漏電之虞外，並應督促作業人員須
    戴用氧氣呼吸器之潛水安全設備，始得下水工作，於民國九十年七月十二日十三
    時四十五分許，請潛水人員劉坤龍潛入湖中清理出水管工作，竟疏未就上述設備
    安全檢測及監督劉坤龍穿妥潛水安全裝備，任劉坤龍僅穿載蛙鏡及呼吸管即下水
    工作，適劉坤龍將水管拔出，並請丙○○送電查看有無水進來，迨水管正常出水
    後，劉坤龍要求丙○○將電源關閉，丙○○未即時將電源關閉，因淨水設備之藻
    類殺藻裝置之離子發生器電源線矽膠填充物裂開使水滲入，導致絕緣異常漏電，
    而漏電斷路器裝置對於離子發生器之微電流漏電無法跳脫，致使劉坤龍瞬間觸電
    站立不穩傾倒沉入水中，經消防隊據報三、四分鐘後趕到現場將劉坤龍緊急送往
    醫救治，劉坤龍仍不幸溺水窒息死亡（至聯翔營造股份有限公司、李瑞彬、安晶
    公司及陳萬達等人，經檢察官為不起訴處分，嗣經再議發回，聯翔營造股份有限
    公司部分經不起訴處分確定，李瑞彬、安晶公司及陳萬達等人經檢察官起訴，案
    經原審法院以九十二年度勞安訴字第六號案件判決渠等均無罪確定在案）。案經
    劉坤龍之父母戊○○、丁○○○訴請偵辦，因認丙○○涉犯刑法第二百七十六條
    第二項業務過失致死罪嫌。
二、公訴意旨認被告丙○○涉犯業務過失致死罪嫌，係以：右揭事實，業據告訴人戊
    ○○、徐霞妹及被害人之妻乙○到庭指訴歷歷，並經證人江銘錫、李瑞彬、洪榮
    德、鐘澤平及張清祥結稱屬實，復有意外現場圖、相場照片、工程承攬合約書、
    臺中市政府臺中公園夜景照明暨噴水池水電改善工程工程合約書及臺中市政府中
    山公園整建計畫工程合約書附卷可稽。另被害人劉坤龍因此溺水死亡，亦經檢察
    官督同法醫師相驗屬實，製有相驗筆錄、相驗屍體證明書及驗斷書在卷可憑。參
    以被告自承負責工地全安工程，對於淨水設備擔負安全維護之責任，尤其目睹被
    害人未穿妥氧氣潛水裝備時，更應禁止其下水作業，因未盡上述安全維護義務，
    致生本件憾事發生，自應負過失責任。再參以施工彼時，被告亦無不能注意之情
    事。渠竟疏未注意及此，而貿然未妥善做好前揭安全措施前，即任由劉坤龍入水
    作業，可證被告監督工程之任務，顯有過失。且其過失行為，與被害人溺水死亡
    結果間，自具有相當因果關係。此外，本件送請行政院勞工委員會中區勞動檢查
    所分析結果：．．淨水設備之藻類殺藻裝置之離子發生器顯示絕緣異常有漏電之
    虞，建請關閉電源後為之。死者在水深一．五五公尺之湖中清理作業未載用潛水
    設備，僅載蛙鏡及呼吸管下水作業，建請使用氧氣呼吸器等潛水裝備方可下水作
    業，有該九十一年三月一日勞中檢營字第○九一一○○二○二三○號之一號函在
    卷可依等為其論據。訊據被告丙○○對於其原任職安晶公司，就該公司所承包「
    台中市政府中山公園日月湖之湖水整治及處理系統工程」，負責機器設置及工地
    安全維護等工作，為執行業務之人之事實，固所是認，惟否認有何業務過失致死
    犯行，辯稱：劉坤龍是潛水專業人員，相關潛水設備他要自己準備妥當，公司並
    不提供相關設備，劉坤龍這次是第二次清理，在三個星期前公司也有請他清理，
    劉坤龍他是專業的潛水人員，他說水很淺不需要氧氣桶，第一次他來做時就有拿
    相關的圖給他看，他也知道要清理什麼地方，清理時岸上有一台主機置放在那裡
    ，操作的時候伊要去把主機的電源切斷，也要檢查該主機是否正常有無漏電，電
    源保護裝置是否正常，劉坤龍清理工作的地點離主機約十五公尺，伊當時站在岸
    上監督配合他有沒有按照我們的工作程序來施作，另所謂淨水設備就是陸上的主
    機加上整個出水的設備，如果底下的設備有漏電的情形，上面的主機就可以檢查
    的出來，安全開關會自動跳掉，然後電壓電流會顯示異常，還有工作之前要做接
    地測試，接地測試的目的是要看有無漏電，還有漏電保護裝置，測試的方法是按
    下去，正常的話就會跳脫，這些工作伊都有作，劉坤龍將水管拔出，並請伊送電
    查看有無水進來，後來水管正常出水後，劉坤龍要求伊將電源關閉，伊也有將電
    源關閉，如果沒有關的話管子裝不回去，伊之職責是看岸上的主機是否正常，至
    於勞檢所認定的原因是原來機器設備的問題，此點伊無法去判斷，但如果確實有
    漏電，陸上的漏電斷路器會跳脫，伊在作接地測試的時候也會發現電阻呈現零的
    狀況也就是短路，電源關閉的話應該不會有漏電的情形發生，就算電源是開著因
    為是正常的所以也不會造成漏電的情形發生，劉坤龍沉下去時，伊有跳下去，但
    是伊並沒有被電到的感覺，伊是叫後面的遊民先報警，因為伊會做ＣＰＲ，想趕
    快把他救上來，伊並沒有過失等語。
三、按犯罪事實應依證據認定之，無證據不得推定其犯罪事實；又不能證明被告犯罪
    者，應諭知無罪之判決，刑事訴訟法第一百五十四條第二項、第三百零一條第一
    項分別定有明文。又犯罪事實之認定，應憑真實之證據，倘證據是否真實尚欠明
    確，自難以擬制推測之方法，為其判斷之基礎；而認定犯罪事實之證據係指足以
    認定被告確有犯罪行為之積極證據而言，該項證據自須適合於被告犯罪事實之認
    定，始得採為斷罪資料，最高法院著有五十三年臺上字第六五六號、二十九年上
    字第三一○五號判例。且刑事訴訟上證明之資料，無論其為直接或間接證據，均
    須達於通常一般之人均不致有所懷疑，而得確信其為真實之程度，始得據為有罪
    之認定，若其關於被告是否犯罪之證明未能達此程度，而有合理懷疑之存在，致
    使無從形成有罪之確信，根據「罪證有疑，利於被告」之證據法則，即不得遽為
    不利被告之認定，亦有最高法院七十六年度臺上字第四九八六號判例可稽。其以
    情況證據（即間接證據）斷罪時，尤須基於該證據在直接關係上所可證明之他項
    情況事實，本乎推理作用足以確證被告有罪，方為合法，不得徒憑主觀上之推想
    ，將一般經驗上有利被告之其他合理情況逕予排除，此觀諸最高法院三十二年上
    字第六十七號判例意旨亦甚彰明。
四、經查：
  (一)被害人劉坤龍與安晶公司間之關係係僱傭關係，而非承攬關係：被告雖辯稱被害
    人劉坤龍與安晶公司間之關係為承攬關係，而非僱傭關係，惟查：1.按勞工安全
    衛生法第二條第一項規定：「本法所稱勞工，謂受僱從事工作獲致工資者」。又
    勞動契約當事人之勞工，通常具有下列特徵：(1)人格從屬性，即受雇人在雇主企
    業組織內，服從雇主權威，並有接受懲戒或制裁之義務；(2)親自履行，不得使用
    代理人；(3)經濟上從屬性，即受雇人非為自己之營業勞動，而係從屬於他人，為
    該他人勞動；(4)納入雇方生產組織體系，並與同僚間居於分工合作狀態。又基於
    保護勞工之立場，一般就勞動契約關係之成立，均從寬認定，只要有部分從屬性
    ，即足成立。2.本件安晶公司與被害人劉坤龍訂定口頭契約，約定被害人劉坤龍
    須潛入日月湖之湖水中清理安晶公司安置於湖底之淨水設備，此據被告於原審法
    院九十二年度勞安訴字第六號案件之偵查及原審審理時證稱：安晶公司因為沒有
    潛水的專業人員，所以透過臺北市潛水協會的資料，請劉坤龍來清理安置於湖底
    的淨水循環設備，整個設備主要包含出水器、馬達及藻類殺藻裝置，薪資部分每
    小時一千元，底薪二千元，若超過二小時，則按多出來的工時按時計算工資，清
    理的程序則是由他告知劉坤龍須將主體的水管拔出，清理內部後，由他送電，觀
    察設備得否正常運作後，劉坤龍再去清理馬達的保護殼外之樹葉及雜物等語（見
    調閱之九十一年度偵續字第一四九號卷第三八頁，勞安訴字第六號卷(二)第一六三
    至一六四頁）。本件被害人劉坤龍於日月湖工作內容係依安晶公司所指定之步驟
    清洗殺藻設備，至於其所具專業證照之潛水技能，固得以輔助清理前開工作之進
    行，惟安晶公司係以廢污水處理業為其所營事業，有公司基本資料資詢表一份在
    卷足稽（見調閱之九十一年度偵續字第一四九號卷第十九、二十頁），堪認對於
    污水處理工作具有專業技能及知識；反之被害人劉坤龍僅為一潛水員，對於污水
    處理過程中應注意之細節，自不若具有專業知識之安晶公司熟稔；又依前述，丙
    ○○復自承由其負責電源控制並指示被害人劉坤龍清理之流程，則被害人劉坤龍
    工作之進行既係在安晶公司職員之監督指導下進行，且被害人劉坤龍所得請領之
    工資，亦依安晶公司單方制定，是認被害人劉坤龍對於從事安晶公司工作事項之
    執行已具相當從屬性。從而，被害人劉坤龍與安晶公司間之契約關係應屬勞工安
    全衛生法上之主僱關係，被告此部份所辯，尚非可取，先予敘明。
  (二)次查，被害人劉坤龍於九十年七月十二日下午一時四十五分許，從事淨水設備清
    洗工作之際遽而死亡之原因，經臺灣臺中地方法院檢察署檢察官督同法醫師相驗
    後，固於相驗屍體證明書上載明係溺水窒息不治身亡等情（見相驗卷第四一之一
    頁），惟查：1.依台灣台中地方法院檢察署驗斷書之記載，被害人劉坤龍身長一
    七一公分，而據丙○○於原審另案勞安訴字第六號案件所證，事發地點水深僅約
    一˙四公尺至一˙五公尺左右（見調閱之勞安訴字第六號卷(二)第一五九頁），此
    核與行政院勞工委員會中區勞動檢查所之死亡災害檢查報告書所載事發地點水深
    約一˙五五公尺等情大致相符，再參以被害人劉坤龍既領有專業潛水教練證書，
    有證書影本一份附卷可稽（見九十年度他字第二六二二號偵查卷第二十頁），則
    其自當熟於水性，倘非另有外來力量介入，被害人劉坤龍當無在水深僅一˙四或
    一˙五五公尺處溺斃之可能。2.次據丙○○於警詢、偵查所供及原審另案勞安訴
    字第六號案件所證：被害人劉坤龍曾大喊一聲「有漏電」後，即沈入水中等情（
    見相驗卷第五頁反面、第卅二頁反面、調閱之勞安訴字第六號卷(二)第一六一頁）
    ；及證人即臺中市警察局消防隊警員張清祥於原審該案審理時證稱：他接獲報案
    到達現場後，原本是準備擔架在湖畔等候，經過岸上民眾呼喊有人溺水，考慮了
    一下，就下去救該名溺者，快接近三至五公尺左右，就感覺手刺刺麻麻的，再繼
    續往前，感覺就更強烈，只得往回游，到達岸邊後，詢問水裡是否有電，並請同
    仁檢查一下將總電源關掉，等到關了電源之後，他才與救護隊同仁將溺者救上岸
    急救，並送醫救治等語（見調閱之勞安訴字第六號卷(三)第八、十二頁），堪認直
    至證人張清祥前往救治被害人劉坤龍之際，在被害人劉坤龍附近仍存有電流等情
    ，應屬無疑。3.又臺灣臺中地方法院檢察署驗斷書記載：被害人之手掌及腳底無
    遭電擊之電流斑（低電壓觸電，往往不會有電流斑，但可能有心律不整情況發生
    ）等語，此經臺灣臺中地方法院檢察署法醫師許倬憲於原審勞安訴字第六號案件
    證稱：依他當時相驗之結果，死者劉坤龍的四肢均無電擊情形，沒有看到有電流
    斑，驗斷書前開記載是因為心臟接觸到低電壓、低電流會影響心臟的規律跳動，
    而引起心律不整，通常電壓是指高電壓的情形，身體會有高度灼傷，但如果死者
    的身上有潮濕的狀況，電阻值就會降低，而容易觸電，但如果是家用的低電壓，
    身體觸電是不會造成身體上的傷害，但會造成死亡的原因，當時死者高度充血，
    口鼻流出很多血水，可以藉以判斷死者是窒息死亡，但死者究竟有無觸電，他沒
    有這方面的證據等語（見勞安訴字第六號卷(二)第一四九至一五三頁），是認被害
    人劉坤龍之屍身雖無明顯遭高壓電擊之表徵，惟若處於低電壓之潮濕環境中，仍
    足以影響心律之正常跳動。4.再參以被害人劉坤龍送至澄清醫院急診時，已無生
    命跡象，雖經努力急救，仍只剩些微脈博，已無自發呼吸，這些都是生命終止不
    多時的共同現象，實無法因此推斷其致命原因。惟因患者係由現場目擊者及一一
    九人員共同送至急診˙˙˙且氣管中並無池水聚積，應可推斷為「死後溺」；又
    就電流量而言，一至五毫安培令人產生刺痛感，五至十毫安培令人強烈痛感，十
    至二十毫安培可使人肌肉痙縮而無法與接觸電源分離，而三十毫安培以上則足以
    使呼吸肌肉痙攣而無法呼吸以致於死，但電傷害的嚴重程度與下列各因素有關：
    (1)電量（高伏特或低伏特大於或等於六百伏特）；(2)電流量（安培數）；(3)電流
    型態（直流電或交流電）；(4)接觸組織之電阻（電阻大小、依序為骨骼、脂肪、
    皮膚、神經）；(5)接觸時間之長短；(6)接觸面之大小（局部或全面）、方向（手
    至手或頭至腳）；(7)接觸電時之環境（如浸泡水中或與金屬導體相觸）就本案而
    言，浸泡於水中環境，即使是低電流，因接觸面積大、時間長，池水促進導電性
    等因素，仍足以使人無法呼吸致死，此有澄清醫院九十一年十二月五日澄敬字第
    九四九號函暨病歷資料附於本院卷可稽（見原審卷第四三至四七頁頁）。且本件
    經法務部法醫研究所鑑定結果亦認定「根據送鑑勘驗筆錄、相驗屍體證明書及驗
    斷書、急救病歷之記載，在場目擊者聽到正在水中工作的劉坤龍大叫一聲『有漏
    電』後就沈下水池，之後被送往醫院急救，但無效死亡。水中觸電時罕見有電流
    的出入口灼傷。死後並未解剖。若只從死亡經過研判，死因比較可能是(1)觸電後
    溺水窒息；(2)觸電後心律不整；(3)觸電至呼吸麻痺。無論如何，都與觸電有關。
    」，此有該所九十二年三月十日法醫理字第○九二○○○○二一一號函附卷可稽
    （見原審卷第七五、七六頁）。另觸電後外觀之變化主以電流及皮膚之導電性（
    即皮膚之電阻）相關性，一般乾燥及皮膚電阻達一百萬至二百萬歐姆，若出汗使
    電阻減小至二萬五千至三萬歐姆，則可因電阻愈小，通過人體之電流愈大對人體
    阻織之損傷愈大而皮膚可見之電燒傷即愈不明顯（如出汗、潮濕環境下），此亦
    有九十三年五月十一日法醫理字第○九三○○○○五五二號函覆資料可參（見調
    閱之勞安訴字第六號卷(三)第一六四頁）。由上觀之，被害人劉坤龍係浸泡水中之
    環境工作時觸電導致窒息及溺水死亡，應屬無疑，堪予認定。
  (三)本件被害人劉坤龍因觸電身亡之原因，據公訴人所指係因被害人劉坤龍僅穿戴蛙
    鏡及呼吸管即潛入湖底從事淨水設備之清洗工作，嗣因藻類殺藻裝置之離子發生
    器電源矽膠填充物裂開使水滲入，導致絕緣異常而漏電，復因漏電斷路器裝置對
    離子發生器之微電流漏電而無法跳脫，致被害人劉坤龍瞬間觸電站立不穩傾倒沈
    入水中等情，惟查：
    1.本件被害人劉坤龍死亡之原因，據前開臺灣臺中地方法院檢察署驗斷書、法醫
      師之證述及卷附之澄清醫院函文所述，已足證被害人劉坤龍係因觸電導致窒息
      後溺水死亡，且依澄清醫院之函文所述：被害人劉坤龍送至澄清醫院急診時，
      已無生命跡象，且氣管中並無池水聚積，應可推斷為「死後溺」等語，是認觸
      電應為被害人劉坤龍致死之主因，參之日月湖之深度僅一˙四或一˙五五公尺
      （被害人劉坤龍之身高則為一˙七一公尺），被害人劉坤龍既係一領有專業潛
      水教練證書之人，對於水深及潛水所需之相關配備應為其所深諳，且以目前潛
      水服之材質、設計樣式（見調閱之勞安訴字第六號卷(二)第三二一頁），固有保
      暖且保護潛水員避免水中礁石或其他動植物之傷害，惟其並無阻電之效果，且
      著裝者之皮膚仍有與水直接接觸之部位，是認本件被害人是否穿潛水服，又是
      否同時配戴氧氣呼吸器，實均無法防免觸電之發生。證人張榮源於原審勞安訴
      字第六號案件審理時對此亦表示：「其實潛水設備沒有辦法阻止感電」等語亦
      足為佐（見調閱之勞安訴字第六號卷(二)第二六八頁）
    2.本件經原審勞安訴字第六號承辦法官於九十三年三月二十九日至臺中市中山公
      園日月湖旁，將安置湖底之淨水設備殺藻裝置之離子發生器拉起後現場勘驗之
      結果，該離子發生器之電源線之外部已有塑膠絕緣保護，至於矽膠之功能則用
      以充填電線及金屬接合處，矽膠部分之剝落無法據以推得電線有裸露或絕緣異
      常之現象，此有現場勘驗筆錄暨事發當時拍攝照片可佐（見九十年度他字第二
      六二二號影卷第一九頁、調閱之勞安訴字第六號卷(三)第一三四、一三五頁）。
      且證人吉永勝利於原審勞安訴字第六號案件九十三年一月十二日理時亦到庭證
      稱：「（淨水設備中的離子發生器是否有矽膠的裝置？）有固定用的矽膠」、
      「（如果矽膠破裂，是否會導致離子發生器的電源漏電？）電線如果矽膠破裂
      ，但電線本身有塗防護層，所以並不會漏電」（見調閱之勞安訴字第六號卷(二)
      第二○○頁）、「（矽膠發生破裂原因？）一般正常情形下是不會破裂，但如
      果將機器吊上水面，因配線在水中，可能因突然拉起而發生破裂」（見同上卷
      第二○一頁）、「（離子發生器為何要充填矽膠？）接到離子發生器有三條線
      ，為了固定，所以用矽膠」、「（是為了避免這三條線有所接觸？）是的」、
      「（〈提示九十年他字第二六二二號卷第二十五頁下方照片並告以要旨〉設備
      有裂開情形是如何造成？）依設計，如果沒有外力拉起，是不會裂開」等語明
      確（見同上卷第二○二、二○三頁）。雖證人即行政院勞工委員會中區勞動檢
      查所職員亦即為前開死亡災害檢查報告書製作者張榮源於原審勞安訴字第六號
      案件審理時證稱：「（如何判斷有漏電之虞？）因為絕緣電阻零百萬歐姆幾乎
      沒有絕緣作用，所以我們就通知吊起殺藻裝置，才發現離子填充器的矽膠有裂
      開的現象」（見調閱之勞安訴字第六號卷(二)第二七二頁）。然依後所述，「藻
      類殺藻裝置，其絕緣電阻為○ＭΩ顯示絕緣異常有漏電之虞」之測試結果悖於
      真實，且依前述，矽膠作用僅為固定，從而證人張榮源所述，即非可採；而行
      政院勞工委員會中區勞動檢查所於九十一年三月一日勞中檢營字第○九一一○
      ○二二○二三○號之一函附之死亡災害檢查報告書第七大點中針對災害原因分
      析述及「該淨水設備之藻類殺藻裝置由於安裝時之電源線拉扯，造成離子發生
      器電源線矽膠填充裂開使水滲入，導致絕緣異常有漏電之虞」等語，亦難謂與
      事實相符，公訴人據以指稱因電源（線）矽膠破裂致有漏電現象，自難採信。
    3.再據原審勞安訴字第六號案件勘驗結果（參調閱之勞安訴字第六號卷(三)第一三
      一至一三五頁）：
      (1)殺藻裝置之離子發生器仍置於水中之貳號配電箱（本件事發當時行政院勞工
        委員會中區勞動檢查所現場勘驗之配電箱）中各儀器之電阻值為：
        驅動水幫浦馬達電源線配線（編號五至七號）為五十百萬歐姆（以百萬歐
          姆計測試）。
        超聲波發振器（編號十一至十六號）約為一九○○至二五○○歐姆（以三
          用電錶試）。
        以系統接地之方式測量離子發生器之電源線（編號十七、十八號，以三用
          電錶調整刻度為一刻度測試）分別為十九、二十歐姆（若以ｋ為單位，則
          無法判讀）
      (2)殺藻裝置之離子發生器仍置於水中之壹號配電箱中之離子發生器電阻值為：
        以系統接地之方式測量離子發生器之電源線（編號十七、十八號）分別為八
        五歐姆、九歐姆。
      (3)將殺藻裝置之離子發生器自湖中拉起之貳號配電箱中之離子發生器電阻值為
        ：以系統接地之方式測量離子發生器之電源線（編號十七、十八號）均為五
        五○歐姆值。
      上開勘驗結果所示，核與行政院勞工委員會中區勞動檢查所前開死亡災害檢查
      報告書第六大點災害現場概括（況）（三）（四）項中所載針對藻類裝置之離
      子發生器，配線十七至十八，其絕緣電阻為零毆（歐）姆等語有所差別（見九
      十年度他字第二六二二號影卷第十、十一頁）。就此證人張榮源於原審勞安訴
      字第六號案件審理時雖證稱：勞動檢查所備置絕緣電阻測試儀器是屬於百萬歐
      姆的高阻計，當初用百萬歐姆去測量離子發生器所得數值是零歐姆」（見調閱
      之勞安訴字第六號卷(二)第二六二、二六九、二七一、二七二頁）、又證稱「如
      果是零歐姆，無論以何儀器來測，都是零歐姆」等語（見調閱之勞安訴字第六
      號卷(二)第二七一頁）。然而，經原審勞安訴字第六號案件前開勘驗測試之結果
      ，倘受測設備之電阻值小於百萬歐姆，以百萬歐姆計之高電阻計測試，因數值
      已小於測試之最小單位，固難以測得，惟不當然表示設備之電阻值為零，沒有
      絕緣作用，此際若以三用電錶之低電阻計測試，可測得相當精準之數字，故系
      爭勞動檢查所檢查報告書針對災害現場概括之離子發生器所為之測試結果，既
      未以適當之儀器加以檢測，是認該報告書所載「藻類殺藻裝置，其絕緣電阻為
      ○ＭΩ顯示絕緣異常有漏電之虞」之測試結果悖於真實，而無可採。
    4.針對系爭離子發生器之設計是否符合標準規格及周延之安全防護裝置等情，據
      證人即本件淨水設備發明者吉永勝利於於原審勞安訴字第六號案件證稱：系爭
      淨水設備業已通過日本當地區公所之安全檢測，亦得到安全檢察合格的報告，
      針對離子發生器部分以正確的測試器加以測量，所測得之正確值應是二百至九
      百歐姆，倘真有漏電情形發生，設備本身亦有自動斷電設計等語（見調閱之勞
      安訴字第六號卷(二)第一九六、二○二、二○四頁），並提出水流發生裝置之設
      置實績表一份附卷可參（見同上卷第二三六至二四一頁）。該案承辦法官復檢
      具系爭離子發生器製造商株式會社馬林技研提供之離子發生器內部回路圖、測
      面圖、說明書各一份、設計圖草稿影本二份、日月湖整治工程相關簡介、日月
      湖電路設計圖及前開九十三年三月二十九日之現場勘驗筆錄送請中興大學電機
      系，針對：本件離子發生器之設計製造有無達相關標準規格？有無安全防護設
      備之裝置？其安全防護之裝置是否周延等疑點加以鑑定，其結果為：(1)本件離
      子發生器有以下四項的電氣使用安全設計：本件離子發生器的直流電源供應
      迴路（由、號端子座至本件離子發生器的＋－端的電路）是採用橡膠絕緣
      電纜加以保護，使不致產生直接觸電的危險，因此也不會造成觸電；號端
      子座零電位直接連接於本件離子發生器的－電極，也與本件離子發生器的鋼鐵
      本體及內部的棒狀電極直接連接。由於本件離子發生器的鋼鐵本體沒有電位，
      與大地電位相同，所以即使接觸也不會造成觸電；由於前項的安全設計，使
      得本件離子發生器的直流電流僅限於從本件離子發生器內部流動，從正極流至
      負極，所以不會發生電流外漏的危險；本件離子發生器的鋼鐵本體內部沒有
      任何可儲存電荷的元件，因此在關閉電源後，該設備對人體不會產生觸電的危
      險。由上述的析論可知，本件離子發生器的設計製作已依其殺藻作用方式設有
      四項電氣使用安全防護設計，所以本件離子發生器是一具有多重安全設計，可
      達安全使用標準的殺藻電氣裝置。(2)本件離子發生器除了具有四項電氣使用安
      全設計外，尚有兩項外加的安全防護裝置：本件離子發生器設有安全規格為
      二安培的電路保護器「ＩＯＮ」；本件離子發生器所使用最大工作直流電流值
      為二安培，當工作直流電流超過二安培時，該電路保護器即會跳脫；配電盤
      中設有一漏電斷路器，可使本件離子發生器不致因電源線路破損而有漏電之虞
      。依本件離子發生器的四項電氣使用安全防護設計與兩項外加的安全防護裝置
      可知本件離子發生器的設計是周延嚴謹的等語，有國立中興大學九十三年十月
      十八日興工字第○九三一二○○二二六號函檢附離子發生器（殺藻裝置）鑑定
      事項報告書一份可參（見調閱之勞安訴字第六號卷(四)第二九至三一頁）。
    5.綜上，針對公訴人所指之矽膠部分，係屬固定所用，並非用以絕緣，且本件離
      子發生器之設計經鑑定結果認已符合嚴謹之安全設計，無漏電之虞，則公訴人
      以淨水設備之藻類殺藻裝置之離子發生器電源線矽膠填充物裂開使水滲入，導
      致絕緣異常而漏電等情，據以推論被害人劉坤龍瞬間因觸電站立不穩傾倒沈入
      水中溺水窒息不治身亡，自難採信。證人李瑞彬、洪榮德於偵查中經檢察官訊
      以對於勞檢所檢查結果認因淨水設備之藻類殺藻裝置之離子發生器顯示絕緣異
      常有漏電，導致死者於水中清除時觸電引起溺水死亡時，雖均表示沒意見（見
      他字第二六二二號影卷第三四頁正面），惟依上所述，上開報告既有如上之瑕
      疵，則證人李瑞彬、洪榮德等「沒意見」之陳述，即不足為被告不利之認定。
  (四)證人張清祥（任職於台中市警察局消防隊）於原審勞安訴字第六號案件審理時雖
    到庭證稱：「（你到現場時電箱是否已經關閉？）我要下水的時候岸邊有壹個變
    電箱，當時我並沒有去檢查是否關閉，我送劉坤龍到醫院後回到現場拿放在變電
    箱上的眼鏡，我有被電到，我當時是赤腳，地上有水，我拿眼鏡之後有人將變電
    箱圍起來不讓人靠近」、「（拿眼鏡被電到與水裡有麻刺的感覺是否一樣？）拿
    眼鏡被電到的感覺比較強烈」等語。然該電箱如有漏電情事，則被告於先前操作
    時，應該也會被電到，而得發現該情，此關係被告自己之安危，其當不致於在電
    箱漏電之情況下，仍持續進行工作，置己於危險之境，是證人張清祥所述關於其
    要拿放在電箱上之眼鏡時被電到之情，是否真實尚非無疑！況該電箱係置放在陸
    地上，有照片可憑（見相驗卷第十一頁），縱認該電箱在某種特殊情況下會發生
    漏電情事，其發生地點亦係在陸地上，而非在水中，自亦難認該電箱之漏電係導
    致被害人在水中觸電之原因，證人上開所證尚不得為不利於被告之認定。另證人
    江銘錫係聯翔公司中山公園整建工程現場負責人，依其於警詢所陳其當時是在機
    房內整理保表，聽到救護車之聲音跑出來看才知道發生事故（見相驗卷第八頁）
    ，其於警詢、偵查歷次所陳，並未指明本件漏電之原因究係如何等情，所證自亦
    不足為不利於被告之認定。
  (五)按刑事訴訟法第一百六十一條已於九十一年二月八日修正公布，其第一項規定：
    檢察官就被告犯罪事實，應負舉證責任，並指出證明之方法。因此，檢察官對於
    起訴之犯罪事實，應負提出證據及說服之實質舉證責任。倘其所提出之證據，不
    足為被告有罪之積極證明，或其指出證明之方法，無從說服法院以形成被告有罪
    之心證，基於無罪推定之原則，自應為被告無罪判決之諭知（最高法院九十二年
    度台上字第一二八號判例參照）。本件被害人之死亡雖與觸電有關，已如前述，
    然檢察官認被害人劉坤龍觸電之原因，並不能成立，亦詳如前述。另檢察官所舉
    之證據方法：告訴人戊○○、徐霞妹及被害人之妻乙○之指訴、意外現場圖、相
    場照片、工程承攬合約書、臺中市政府臺中公園夜景照明暨噴水池水電改善工程
    工程合約書及臺中市政府中山公園整建計畫工程合約書等均不能直接或間接證明
    被告有何業務過失致人於死之罪嫌。再所舉之證人即台中市政府建設局景觀工程
    課技士鐘澤平於警詢所陳僅係關於該項工程之承包商、現場工地負責人為何人，
    及其於何時接獲被害人死亡之通知等情。雖其於偵查中證稱：「（日月湖底除淨
    水設置，有無其他電源供應？）沒有，只有淨水設置有電源」（見他字第二六二
    二號影卷第三四頁正面），然依上開檢查報告書六之（一）記載：「‧‧‧至於
    湖中是否有其他電源無從知曉」（見他字第二六二二號影卷第十頁），並未完全
    排除湖中無其他電源存在之可能，是證人鐘澤平所言是否可信並非無疑！且檢察
    官亦未舉出被告、被害人當日工作時所操作之機器設備，除上開為本院所排除之
    漏電情形外，尚以何種方式漏電之情，暨被告對漏電情事有何應注意能注意而不
    注意情事之證明方法，本院亦查無其他積極明確之證據足以證明被告有何業務過
    失致人於死之罪嫌，自不能證明被告犯罪。雖安晶公司、被告於九十二年九月十
    八日曾與被害人劉坤龍之父母戊○○、丁○○○達成民事和解，賠償新台幣二百
    四十萬元，有和解書一份在卷可稽（見本院卷第二九頁）。惟和解目的在於息訟
    ，此為民眾通常之觀念，是以和解有基於明確之法律責任而和解者，有基於情感
    、道義責任而和解者，亦有因責任未明先予被害人補償而和解者，也有因所生之
    損害可經由保險機制轉嫁而和解者等不一而足，故和解並不等同於默認有該侵權
    之犯罪行為，從而，被告上開和解之舉措，自不足認被告係默認其有業務過失致
    死之行為。原審未予詳查，細心勾稽，遽而對被告論罪科刑，核有未當，被告上
    訴意旨否認犯罪，指摘原判決不當，為有理由，自應由本院將原判決撤銷改判，
    而為被告無罪之諭知。
據上論結，應依刑事訴訟法第三百六十九條第一項前段、第三百六十四條、第三百零
一條第一項，判決如主文。
本案經檢察官甲○○到庭執行職務。
中      華      民      國      九十四  年      六      月      二      日
                                臺灣高等法院臺中分院刑事第四庭
                                      審判長法  官  洪  耀  宗
                                            法  官  陳  欣  安
                                            法  官  江  德  千
右正本證明與原本無異。
檢察官得上訴。
如不服本判決應於收受送達後十日內向本院提出上訴書狀，其未敘述上訴之理由者並
得於提起上訴後十日內向本院補提理由書（均須按他造當事人之人數附繕本）。
                                            書記官  吳  麗  琴
中      華      民      國      九十四  年      六      月      三      日
                                                                        Ａ
